臺灣高等法院臺中分院民事判決
                                       110年度上字第54號
上  訴  人  吳榮家  

訴訟代理人  陳沆河律師
被 上訴 人  吳欽煌  
訴訟代理人  陳韻如律師
上列當事人間請求確認贈與關係不存在事件，上訴人對於中華民
國109年12月9日臺灣臺中地方法院109年度訴字第1900號第一審
判決提起上訴，並為訴之追加，本院於110年9月15日言詞辯論終
結，判決如下：
    主  文
原判決廢棄。
被上訴人應將坐落臺中市○○區○○段000地號土地，於民國108 年5
月21日以贈與為原因之所有權移轉登記予以塗銷。
第一審、第二審訴訟費用由被上訴人負擔。
    事實及理由
壹、程序方面：
    按第二審訴之變更或追加，非經他造同意不得為之，但請求
    之基礎事實同一者，不在此限，民事訴訟法第446條第1項、
    第255條第1項第2款定有明文。本件上訴人於民國110年8月3
    0日追加依民法第412條第1項、第416條第1項第2款之規定撤
    銷贈與契約，並依不當得利之法律關係，備位聲明請求被上
    訴人移轉臺中市○○區○○段000地號土地（下稱系爭土地）所
    有權登記予上訴人，其追加之訴與原請求之基礎事實同一，
    核與上開規定相符，應予准許。
貳、實體方面：
一、上訴人主張：系爭土地為上訴人所有之農地，被上訴人為上
    訴人之次子，其於108年5月間以借用系爭土地興建農舍供被
    上訴人之子及媳婦居住為由，帶同上訴人至地政士００處辦理
    土地出借事宜，００雖指示上訴人於土地贈與所有權移轉契約
    書（下稱系爭移轉契約書）上簽名，然上訴人不識字，且００
    及被上訴人均未向上訴人解釋系爭移轉契約書之內容，故上
    訴人雖應００要求於系爭移轉契約書上簽名，惟並無將系爭土
    地所有權贈與並移轉與被上訴人之意思，兩造未成立移轉系
    爭土地所有權登記之物權契約，系爭土地仍屬上訴人所有。
    嗣上訴人於108年5月底前往清水鎮農會臨江分部辦理農民職
    業災害保險金相關事宜，經承辦人員告知上訴人名下已無農
    地，上訴人將此事告知長子０００，經０００調取系爭土地登記謄
    本，始得知系爭土地已於108年5月21日以贈與為原因，移轉
    所有權登記予被上訴人。惟上訴人從未同意將系爭土地贈與
    被上訴人，上訴人不知107年9月11日協議書（下稱系爭協議
    書）第一條所載「分歸」之意思，若認系爭協議書第一條所
    載「分歸」為贈與之意，上訴人既未移轉系爭土地之所有權
    予被上訴人，自得撤銷該贈與。爰依民法第767條第1項中段
    、第179條之規定，請求被上訴人塗銷系爭土地之所有權登
    記（原審為上訴人敗訴之判決，上訴人聲明不服，提起上訴
    ）。上訴聲明：⒈原判決廢棄。⒉被上訴人應將系爭土地於10
    8年5月21日以贈與為原因之所有權移轉登記予以塗銷。又倘
    認上訴人於系爭移轉契約書有移轉所有權登記之意思表示，
    因被上訴人未履行扶養義務，故依民法第412條第1項、第41
    6條第1項第2款之規定撤銷贈與契約，並依民法第419條第2
    項之規定，備位請求被上訴人將系爭土地之所有權移轉登記
    予上訴人。爰追加備位聲明：被上訴人應將系爭土地之所有
    權轉登記予上訴人。
二、被上訴人則以：上訴人有三名兒子，被上訴人為次子，上訴
    人前已將其所有坐落臺中市○○區○○段000地號土地贈與長子０
    ００及三子０００，因被上訴人並未分得土地，上訴人始將系爭
    土地贈與被上訴人。嗣被上訴人欲在系爭土地上建築農舍，
    因農舍之起造人須具農民身份，乃由被上訴人以上訴人名義
    申請建造農舍，為避免日後糾紛，兩造於107年9月1日在００
    代書事務所簽訂系爭協議書，上訴人確有同意將系爭土地贈
    與被上訴人，後申請建造農舍遭駁回，兩造再到００代書事務
    所依系爭協議書約定辦理系爭土地所有權移轉登記，系爭土
    地所有權已完成移轉登記，上訴人不得撤銷贈與。另被上訴
    人每月有給付上訴人新臺幣（下同）6000元，於本件訴訟前
    亦會陪同上訴人及母親出遊、聚餐，且時常返家探望上訴人
    ，上訴人依民法第第412條第1項、第416條第1項第2款之規
    定，撤銷系爭土地之贈與，顯屬無據等語置辯。並聲明：上
    訴及追加備位之訴均駁回。
三、本院協同兩造整理不爭執事項及協議簡化爭點，結果如下：
  ㈠不爭執事項：
    ⒈系爭土地原為上訴人所有，於108年5月21日以贈與為原因
      移轉所有權登記與被上訴人。
    ⒉系爭土地移轉所有權登記之物權契約為原審卷115、117頁
      之系爭移轉契約書。
    ⒊上訴人不識字，系爭移轉契約書上上訴人之簽名，係依證
      人００之指示所為。
　㈡爭點：
    ⒈上訴人簽署系爭移轉契約書時，是否知悉該契約之內容？
      有無將系爭土地以贈與為原因，移轉所有權與被上訴人之
      意思表示？
    ⒉上訴人簽署原審卷139頁系爭協議書時，是否知悉該系爭協
      議書之內容？是否知悉系爭協議書第一條所載「分歸」係
      要將系爭土地贈與給被上訴人？
    ⒊上訴人依民法第767條規定，請求被上訴人塗銷系爭土地之
      所有權登記，有無理由？
四、本院之判斷：
　㈠不動產物權，依法律行為而取得、設定、喪失及變更者，非
    經登記，不生效力；前項行為，應以書面為之，民法第758
    條定有明定。故意思表示之合致，乃不動產物權契約之成立
    要件，而登記則為不動產物權契約之生效要件。又依贈與原
    因取得不動產物權者，除有贈與契約之債權行為，必需為移
    轉所有權登記之物權行為，其贈與之目的始能完成。又因物
    權行為具有獨立性及無因性，不問贈與之債權行為是否無效
    ，若當事人間無物權行為之合意或物權行為無效，雖完成所
    有權移轉登記，受贈人仍不能取得所有權（最高法院98年度
    台上字第1314號裁定參照）。
　㈡查系爭土地原登記為上訴人所有，經００於108年5月8日以系爭
    移轉契約書向臺中市清水地政事務所（下稱清水地政）申請
    辦理系爭土地之所有權移轉登記，於108年5月21日以贈與為
    原因移轉所有權登記為被上訴人所有，為被上訴人所不爭執
    ，並有清水地政函覆系爭土地移轉登記資料可證（原審卷10
    7至125頁），堪認屬實。據００於原審證稱：簽系爭移轉契約
    書那天是吳欽煌帶吳榮家進來，我跟吳欽煌說帶你爸爸過來
    簽名，那一定是吳欽煌去跟他爸爸說要過名的，所以吳榮家
    來的時候，我就拿系爭移轉契約書給吳榮家看，叫吳榮家在
    我指的位置簽名，我沒有跟吳榮家解釋系爭移轉契約書上的
    文字，只是跟吳欽煌講要帶他爸爸來這邊說要辦過名簽名，
    因為之前簽系爭協議書已經講過等語（原審卷188至189頁）
    ，足見００指示上訴人於系爭移轉契約書簽名時，並未告知上
    訴人系爭移轉契約書之標的物為何，亦未解釋該物權契約之
    法律效果；而上訴人為不識字之人（不爭執事項⒊），並無
    能力閱讀系爭移轉契約書之內容，而００既未告知系爭移轉契
    約書之標的物、登記原因及法律效果，被上訴人復未舉證證
    明上訴人確實知悉系爭移轉契約書係辦理贈與系爭土地所有
    權之移轉登記，尚難僅以上訴人於系爭移轉契約書上簽名，
    即認其確有將系爭土地移轉所有權贈與並移轉予被上訴人之
    意思。又據上訴人之女、被上訴人之姊０００於原審證稱：吳
    欽煌叫我跟爸爸說系爭土地過戶完成了，我跟爸爸說，爸爸
    不相信吳欽煌會把系爭土地過戶，因為那是他在種田的地，
    後來爸爸自己去農會，農會的人跟我爸爸說他的農地被過戶
    了，沒有農地了，我跟爸爸、媽媽、大弟、小弟去吳欽煌家
    ，要把地過回來，吳欽煌把我們趕出來，我爸媽一直哭，隔
    天我爸去醫院看醫生時就倒在那邊等語（原審卷237至238頁
    ）；另上訴人之子、被上訴人之兄０００於原審證稱：我姊姊
    打電話跟我爸爸說，之後爸爸要去辦農保，他們跟我爸爸說
    沒有土地了，後來我帶著爸爸、媽媽、姊姊、弟弟5個人去
    吳欽煌家，叫他把土地過回給爸爸，被吳欽煌轟出來，說要
    告就去告，爸爸才中風躺在床上一個多禮拜等語（原審卷24
    8至249頁），足見上訴人係經由他人告知始驚覺系爭土地已
    移轉登記為被上訴人所有，並隨即至被上訴人家中，要求被
    上訴人將系爭土地回復登記為上訴人所有，足認上訴人確無
    移轉系爭土地所有權與被上訴人之意思；上訴人主張兩造就
    系爭移轉契約未達成意思合致，未成立移轉系爭土地所有權
    登記之物權契約，系爭土地所有權移轉與被上訴人之登記，
    不生效力等情，堪認屬實。
　㈢系爭協議書雖記載「上訴人已於107年1月1日將臺中市○○段00
    0地號土地所有權各移轉4分之1與長子及三子」，惟上開512
    地號土地係慶進特殊紡織機械股份有限公司（下稱慶進公司
    ）分配與上訴人、０００、０００之土地，有家屬分產協議書可證
    （本院卷159頁），據上開協議書見證人０００證稱：分產協議
    書分給吳榮家的財產應該是０００、０００的，是０００、０００實際在
    經營，吳榮家是幕後等語（本院卷145頁）；另０００證稱：51
    2地號土地是慶進公司的錢買的，吳榮家有農保，所以登記
    吳榮家名下，吳欽煌沒有在合夥公司工作等語（本院卷149
    頁），足認上開512地號土地係由慶進公司分配與上訴人及０
    ００、０００之財產，因實際參與慶進公司經營之人為０００、０００
    ，上訴人始將512地號土地移轉與０００、０００，被上訴人辯稱
    上訴人已將512地號土地贈與０００、０００，始將系爭土地贈與
    被上訴人云云，不足採信。
　㈣又系爭協議書第1條記載「分歸」，第4條記載「使用執照取
    得即將土地所有權全部及房屋所有權全部移轉予乙方」，該
    協議書全無「贈與」之用語（原審卷139頁），而被上訴人
    自承於107年9月11日簽署系爭協議書當時係為辦理借用上訴
    人名義建造農舍之事（原審卷第128頁），而上訴人為不識
    字之老農，縱代書００曾按系爭協議書文字唸予上訴人聽，亦
    難認上訴人確有無償贈與系爭土地予被上訴人之意思。另系
    爭土地登記申請書雖蓋有上訴人之印文，並檢附有上訴人印
    鑑證明、身分證影本及系爭土地所有權狀（原審卷109、119
    、121、125頁），然依００上開證述，其未向上訴人解釋辦理
    系爭土地移轉登記之文件內容，足見上訴人並無由００代理向
    地政機關申請辦理系爭土地所有權移轉登記之意思；且被上
    訴人自承前曾借用上訴人之名義申請在系爭土地上建造農舍
    （原審卷128頁），上訴人為配合被上訴人興建農舍，自當
    提供上開資料，故上開申請書、所有權狀、印鑑證明及身分
    證影本，均不足以證明上訴人確有移轉系爭土地所有權登記
    之意思，被上訴人辯稱上訴人於108年5月間到００代書事務所
    係為辦理系爭土地所有權移轉登記云云，亦難採信。
　㈤所有人對於妨害其所有權者，得請求除去之，民法第767條第
    1項中段定有明文。兩造並未成立移轉系爭土地所有權登記
    之物權契約，系爭土地雖已辦理所有權移轉登記，仍不生所
    有權移轉之效力，上訴人仍為系爭土地之所有權人。而系爭
    土地形式上既登記為被上訴人所有，對於上訴人之所有權自
    有妨害，則上訴人依上開規定，請求被上訴人將系爭土地以
    贈與為原因之所有權移轉登記予以塗銷，核屬有據，應予准
    許。
五、綜上所述，上訴人本於系爭土地所有權人之法律地位，請求
    被上訴人塗銷系爭土地所有權移轉登記，為有理由，應予准
    許。原審為上訴人敗訴之判決，尚有未合。上訴意旨指摘原
    判決不當，求予廢棄改判，為有理由，爰由本院廢棄改判如
    主文第2項所示。又預備訴之合併，係以當事人先位之訴有
    理由，為備位之訴裁判之解除條件，本院就上訴人先位之訴
    既認為有理由，就其備位之訴，即毋庸審究。
六、本件事證已臻明確，兩造其餘攻擊防禦方法及所提證據，經
    本院斟酌後，認均不足以影響本判決之結果，爰不逐一論駁
    ，併此敘明。
七、據上論結，本件上訴為有理由，依民事訴訟法第450條、第7
    8條，判決如主文。　　
中　　華　　民　　國　 110　　年　　10　　月　　13　　日
        　　    民事第八庭    審判長法　官  杭起鶴
　　　　　　　　　　　　　　        法　官  羅智文
　　　　　　　　　　　　　　　      法　官  吳國聖
正本係照原本作成。       
如不服本判決，應於收受送達後20日內向本院提出上訴書狀，其
未表明上訴理由者，應於提出上訴後20日內向本院補提理由書狀
（均須按他造當事人之人數附繕本）。因疫情而遲誤不變期間，
得向法院聲請回復原狀。
上訴時應提出委任律師或具有律師資格之人之委任狀；委任有律
師資格者，另應附具律師資格證書及釋明委任人與受任人有民事
訴訟法第四百六十六條之一第一項但書或第二項所定關係之釋明
文書影本。如委任律師提起上訴，應一併繳納上訴裁判費。  

                                    書記官  詹雅婷

中　　華　　民　　國　　110 　年　　10　　月　　13　　日